【裁判字號】    99,台上,736
【裁判日期】    990204
【裁判案由】    違反政府採購法
【裁判全文】
最高法院刑事判決              九十九年度台上字第七三六號
上  訴  人  甲○○
上列上訴人因違反政府採購法案件，不服台灣高等法院高雄分院
中華民國九十六年八月十四日第二審判決（九十五年度上訴字第
一０六四號，起訴案號：台灣高雄地方法院檢察署九十三年度偵
字第二０一一七、二０一一九號），提起上訴，本院判決如下：
    主  文
上訴駁回。
    理  由
按刑事訴訟法第三百七十七條規定：上訴於第三審法院，非以判
決違背法令為理由，不得為之；是提起第三審上訴，應以原判決
違背法令為理由，係屬法定要件。如果上訴理由書狀並未依據卷
內訴訟資料具體指摘原判決不適用何種法則或如何適用不當，或
所指摘原判決違法情事，顯與法律規定得為第三審上訴理由之違
法情形不相適合時，均應認其上訴為違背法律上之程式，予以駁
回。原判決認定上訴人甲○○有其事實欄所載犯行，因而撤銷第
一審關於上訴人以非法方法使廠商無法投標部分之科刑判決，改
判論上訴人以非法之方法，使廠商無法投標罪，處有期徒刑陸月
，減為有期徒刑參月，並諭知易科罰金之折算標準（另公訴意旨
以上訴人涉犯政府採購法第八十七條第一項罪嫌部分，經第一審
判決無罪確定）。已詳所憑證據及認定之理由。而採證認事，
係事實審法院之職權，依自由心證原則，對證據之憑信力如何，
事實審法院本有斟酌取捨之權。苟其取捨，不違反經驗法則或論
理法則，復已敘述其憑以判斷之心證理由者，即不得任意指為違
法，而據為適法之第三審上訴理由。原判決依憑證人郭高惠、李
素珍分別於偵查及第一審審理時之證述，行政院公共工程委員會
民國八十九年六月八日（89）工程企字第89015993號頒布之「政
府採購錯誤行為態樣」領標投標程序第七項第五點規定等證據，
認定上訴人明知廠商於投標後，招標機構不得允許廠商於開標前
領回投標文件或開啟標封更改其內容，為使宏光石股份有限公
司（下稱宏光公司，負責人朱張文雪）不為參與台灣電力股份有
限公司興達發電廠（下稱興達電廠）辦理「興供91011 」石灰石
及石灰石粉採購案（下稱「興供91011 」案）開標之目的，於朱
張文雪前往興達電廠投遞標單，並將標單交由該廠收發人員李素
珍簽收完成投標手續後，要求朱張文雪偕同返回投標收發文處，
當場要求該廠供應課長郭高惠配合，取回朱張文雪投標之標封，
再由朱張文雪在「採購股送件簿」上簽註「自願取回」字樣後取
回，以圖掩飾其犯行，以此非法方法致宏光公司無法投標等情。
並敘明：（1 ）上訴人及郭高惠對於廠商投標後，招標機構不得
允許廠商於開標前領回投標文件或開啟標封更改其內容之規定，
應屬知悉。（2 ）上訴人所聲請傳喚之證人許禎榮因無全程在場
，其於原審審理時所證：「當時沒有聽到上訴人對李素珍大聲講
話，也不知道他們在做什麼」等語，難為上訴人有利之認定。（
3 ）上訴人所辯：當時是受朱張文雪所託取回標封，朱張文雪係
出於自願取回標封云云，核與事實不符。（4 ）朱張文雪於法務
部調查局高雄縣調查站供稱：伊並非自願退件。於偵查中證稱：
伊簽名後才知道簽的是標封，不知為何會被退標等語；就其無取
回標單之意思，始終供述一致，非如辯護人主張之前後不一。（
5 ）辯護人另辯護稱：上訴人當時與朱張文雪處於合作關係，無
使朱張文雪不為投標之動機。況朱張文雪自承投標金額新台幣二
千萬元，較其他投標廠商出價高，亦無阻止朱張文雪投標之必要
云云，如何不可採，亦在理由內詳予指駁，俱有卷存證據資料可
資覆按。所為論述及說明，核與經驗法則、論理法則無違。上訴
意旨仍執陳詞，以李素珍、郭高惠均陳明朱張文雪係自願領回標
封，非上訴人強迫取回，且朱張文雪所稱無意修改標單，僅係片
面之詞云云。係就原判決已說明或屬原審採證認事職權之適法行
使，任意指摘採證違背證據法則，或重為單純事實之爭執，殊非
適法之第三審上訴理由。另不得因不知法律而免除刑事責任，刑
法第十六條前段定有明文。又廠商於投標後，招標機構不得允許
廠商於開標前領回投標文件或開啟標封更改其內容，上開行政院
公共工程委員會所頒布之「政府採購錯誤行為態樣」領標投標程
序第七項第五點定有明文。而政府採購法之訂定，其立法宗旨在
於建立公平、公開之採購程序，亦經政府採購法第一條明揭斯旨
。故如允許廠商投標後再取回或修改標單，顯然易生弊端，此乃
任何有一般社會通常經驗者均可顯而易知之情事。原判決認定上
訴人對廠商於投標後，招標機構不得允許廠商於開標前領回招標
文件或開啟標封更改其內容之規定，應屬知悉，自屬有據。上訴
意旨指原判決係基於揣測，有判決未依證據之違法，亦非適法之
第三審上訴理由。再政府採購法第八十七條第三項之以非法方法
使廠商無法投標罪，係指行為人以詐術或其他非法之方法，使廠
商無法投標為成立要件。亦即行為人對參與投標廠商或相關承辦
人員施用詐術或其他非法之方法，使參與投標廠商或相關承辦人
員陷於錯誤，致廠商無法投標，即足當之。原判決已說明上訴人
如何於朱張文雪前往興達電廠投遞標單，將標單交由該廠收發人
員李素珍簽收完成投標手續後，要求朱張文雪取回其投標標封，
旋向當時任職興達電廠課長郭高惠，表示朱張文雪所投標之標單
記載有誤，要求取回，李素珍、郭高惠迫於無奈始同意朱張文雪
之標封取回，以達其阻撓宏光公司參與投標及事後開標，於事實
欄詳為記載，復於理由內說明其所憑證據及得心證之理由，因認
上訴人所為，該當政府採購法第八十七條第三項之以非法方法使
廠商無法投標罪之構成要件，於法尚無不合。上訴意旨以朱張文
雪已經完成投標程序，並非「無法投標」，嗣經上訴人陪同取回
己投入之標單，核與該罪之成立要件不符，指摘原判決適用法則
不當，尚有誤會。其餘上訴意旨之指摘，核與待證事實無必要之
關聯性，與判決無何影響。其上訴為違背法律上之程式，應予駁
回。
據上論結，應依刑事訴訟法第三百九十五條前段，判決如主文。
中    華    民    國  九十九  年    二    月    四    日
                      最高法院刑事第八庭
                          審判長法官  洪  文  章
                                法官  王  居  財
                                法官  郭  毓  洲
                                法官  黃  梅  月
                                法官  邱  同  印
本件正本證明與原本無異
                                      書  記  官
中    華    民    國  九十九  年    二    月    六    日
                                                      Ｑ

司法院資訊處製作；財團法人民間司法改革基金會備份。
